臺灣嘉義地方法院刑事判決　　　　　　　　　　　　　九十一年度易字第四六八號
　　公　訴　人　臺灣嘉義地方法院檢察署檢察官
　　被　　　告　甲○○
　　　　　　　　丁○○
　　　　　　　　戊○○
　　選任辯護人　葉榮棠律師
右列被告因業務侵占等案件，經檢察官提起公訴（九十一年度偵字第四五七五號），
本院判決如左：
    主  文
甲○○共同連續意圖為自己不法之所有，而侵占對於業務上所持有之物，處有期徒刑
拾月，如附表所示簽帳單之商店存根聯及銀行存根聯上偽造之「乙○○」署押均沒收
；又意圖為自己不法之所有，而侵占離本人所持有之物，處罰金貳仟元，如易服勞役
以參佰元折算壹日。
丁○○、戊○○共同連續意圖為自己不法之所有，而侵占對於業務上所持有之物，丁○○處有期徒刑玖月，戊○○處有期徒刑柒月。均緩刑肆年，緩刑期內均付保護管束
。如附表所示簽帳單之商店存根聯及銀行存根聯上偽造之「乙○○」署押均沒收。
    事  實
一、戊○○患有精神分裂症痼疾，民國八十八年七月二十三日且因該病症列為丁等體
    位並由軍方勒令停役，為精神耗弱之人。又丁○○及戊○○均係嘉義市○○路○
    段四四六號港坪加油站之員工，平日職司為客戶加油並向客戶收取油資之業務，
    均為從事業務之人。
二、甲○○前於八十八年間，因竊盜案件經本院八十八年度少連易字第二四號判處有
    期徒刑一年六月，緩刑三年，並於八十八年十一月二十二日確定，目前仍於緩刑
    期間。詎仍不知悔改，於九十一年七月四日凌晨二時十分許，在嘉義市火車站前
    中山路之安全島上拾獲乙○○所有，而於九十一年七月三日晚上十時許在嘉義市
    ○○路及八德路交岔路口為不詳姓名年籍之人竊取且旋遭棄置因此離本人所持有
    之ＯＰＥＳＳ牌隨時查翻譯機一台以及中國信託商業銀行（下稱中國信託）發行
    卡號0000000000000000號信用卡（下稱中國信託信用卡）、中
    華商業銀行（下稱中華商銀）發行卡號0000000000000000號信
    用卡（下稱中華商銀信用卡）各一張（起訴書誤載為遺失物），竟意圖為自己之
    不法所有，予以侵占入己。
三、甲○○復另行起意，於同日凌晨二時三十分許，持其侵占所得之前開信用卡二張
    前往港坪加油站，告知其友人即該加油站員工戊○○拾獲信用卡之事，詎甲○○
    及戊○○竟意圖為渠等不法所有，基於共同之概括犯意聯絡，推由戊○○先向至
    該加油站加油之不詳年籍姓名客戶收取油資即現金新台幣（下同）二千元，旋將
    因執行業務而持有該加油站所有之該筆金錢悉盡侵占入己，且與甲○○一人一千
    元平分之。又為免遭加油站察覺，戊○○遂以甲○○所交付之前開中華商銀信用
    卡在該加油站之刷卡機上盜刷相同金額，偽造乙○○本人於該時地使用信用卡消
    費之電磁紀錄，甲○○且在簽帳單上偽造乙○○之署押（簽帳單一式三聯，分別
    為客戶收執聯、商店存根聯及銀行存根聯，在客戶收執聯上簽留署押，即同時複
    寫於其他二聯），用以表示乙○○本人對於簽帳單所載消費內容滿意，及確係本
    人消費之意思表示之私文書後，戊○○復將載有不實內容之簽帳單交付港坪加油
    站據以向聯合信用卡處理中心請領同額款項，導致中華商銀陷於錯誤如數給付前
    開盜刷款項予該加油站，同時免除戊○○返還前開油資予該加油站之債務，均足
    以生損害於乙○○、中華商銀及港坪加油站之利益，以及聯合信用卡處理中心對
    信用卡管理之正確性（即如附表編號一所示）。
四、甲○○續承前開概括犯意，意圖為自己不法之所有，再於九十一年七月四日凌晨
    三時許，持前開中國信託信用卡至嘉義市○○路二一七號唱將ＫＴＶ唱歌消費後
    ，再交付該信用卡予不知情之店員丙○○於該ＫＴＶ刷卡機上盜刷相同消費金額
    ，偽造乙○○本人於該時地使用信用卡消費之電磁紀錄，甲○○且自行在簽帳單
    上偽造乙○○之署押，用以表示對乙○○本人於簽帳單所載消費內容滿意，及確
    係本人消費之意思表示之私文書後，復將載有不實內容之簽帳單交付唱將ＫＴＶ
    據以向聯合信用卡處理中心請領同額款項，並致中國信託陷於錯誤而如數給付前
    開盜刷款項予唱將ＫＴＶ，因而免除甲○○給付歌唱消費金額予該ＫＴＶ之債務
    ，均足以生損害於乙○○、中國信託及唱將ＫＴＶ之利益，以及聯合信用卡處理
    中心對信用卡管理之正確性（即如附表編號二所示）。
五、甲○○及戊○○獲取前開利得後，再推由戊○○以電話聯絡其等友人即另一港坪
    加油站員工丁○○到場，甲○○及戊○○承前之概括犯意，丁○○亦基於概括之
    犯意，三人復意圖為渠等不法之所有，出於共同之犯意聯絡，自九十一年七月四
    日凌晨起至同日下午二時二十四分止，亦在港坪加油站內，復推由丁○○及戊○○共同向至該加油站加油之不詳年籍姓名客戶數人分別收取油資共計四次，並將
    因執行業務而持有該加油站所有之金錢悉盡侵占入己，且交付甲○○。又為免遭
    加油站察覺，丁○○再以甲○○所交付之前開中國信託信用卡先後於港坪加油站
    之刷卡機上盜刷四次，偽造乙○○本人使用上開信用卡消費之電磁紀錄，甲○○
    或丁○○且於簽帳單上偽造乙○○之署押，用以表示乙○○本人對於簽帳單所載
    消費內容滿意，及確係本人消費之意思表示之私文書後，旋將載有不實內容之簽
    帳單交付港坪加油站據以向聯合信用卡處理中心請領同額款項，並致中國信託陷
    於錯誤而如數給付盜刷款項予港坪加油站，因而免除丁○○及戊○○共同返還油
    資予該加油站之債務，均足以生損害於乙○○、中國信託及港坪加油站之利益，
    以及聯合信用卡處理中心對信用卡管理之正確性（各該次之詳細時地與分工詳如
    附表編號三至六所示）。
六、甲○○嗣將前開中華商銀信用卡及簽帳單客戶收執聯六張棄置在不詳地點，又將
    中國信託信用卡丟置在港坪加油站旁之水溝內，並將前開隨時查翻譯機藏匿在嘉
    義縣嘉朴公路水上交流道旁之妤妮檳榔攤內。後乙○○接獲中國信託電話詢問是
    否曾至港坪加油站加油消費，至此始察覺有異，遂將此事通知警方。警方隨即循
    線查獲甲○○、戊○○及丁○○，並在前開檳榔攤內起出前開隨時查翻譯機，又
    在港坪加油站旁之水溝內尋獲前開中國信託信用卡，且在戊○○身上扣得其所分
    得之現金一千元贓款。
七、案經嘉義市警察局第一分局報告臺灣嘉義地方法院檢察署檢察官偵查起訴。
    理  由
一、右揭犯罪事實，迭據被告甲○○、戊○○及丁○○於警訊、偵查及審理時坦承不
    諱（警卷第四頁至第十六頁偵訊筆錄，偵查卷第十一頁至第十五頁訊問筆錄，本
    院卷第二十八頁審判筆錄），互核相符，亦與被害人乙○○警訊時指述情節及證
    人丙○○警訊時所為證言吻合一致（警卷第十七頁至十九頁偵訊筆錄），復有被
    害報告單與保管書各乙紙，以及簽帳單商店存根聯六份在卷（警卷第二十八頁至
    第三十三頁）可佐。因之，被告等自白核與事實相符，事證明確，其等犯行洵堪
    以認定。
二、按信用卡簽帳單係特約商店所制作，用以記載持卡人消費項目、金額、時間及商
    店名稱等事項，得持以經聯合信用卡處理中心向發卡銀行請領款項之證明，持卡
    人每於消費時在簽帳單上所制作之署押，則表示持卡人係親自消費並對於特約商
    店所提供之商品或服務感到滿意，此自簽帳單上持卡人簽名欄後，均有是項意思
    表示之記載即可明之，故持卡人於簽帳單上之署押，具特定意思表示，自屬文書
    無疑。而該等文書具有確認持卡人身分及對於消費滿意之用意，持卡人制作署押
    後之簽帳單係由特約商店核對收執，並藉聯合信用卡處理中心轉向發卡銀行請款
    ，此簽帳單上之署押，當係持卡人對於特約商店請求於核對無誤時提供商品或服
    務，經聯合信用卡處理中心轉而請求發卡銀行給付款項之依據，是偽造簽帳單上
    署押之文書後，由特約商店、聯合信用卡處理中心及發卡銀行就此等文書進行審
    查、核對、代轉及提供契約給付之過程觀之，實該當於刑法第二百十六條「行使
    」之法意。另信用卡背面磁條，經由刷卡之程序，得藉刷卡機器讀取足以識別持
    卡人個人資料之電磁紀錄，依刑法第二百二十條第二項、第三項規定，應以私文
    書論之。
三、因此，核被告甲○○、戊○○及丁○○所為，係犯刑法第二百十六條及第二百十
    條之行使偽造私文書，第三百三十九條第一項詐欺取財罪，第三百三十九條第二
    項之詐欺得利罪，第三百三十六條第二項業務侵占罪。被告甲○○另犯刑法三百
    三十七條之侵占遺失物罪。其間偽造署押為偽造私文書之階段行為，偽造私文書
    後持以行使，偽造之低度行為為行使之高度行為吸收，均不另論罪。被告甲○○
    及戊○○就如附表編號一所示犯行有犯意之聯絡及行為之分擔；被告甲○○、戊○○及丁○○就如附表編號三至六所示犯行有犯意之聯絡及行為之分擔；被告甲○○就業務侵占犯行，雖無實施此罪之特定關係，惟與具有實施此罪特定關係之
    被告戊○○共同實施如附表編號一所示犯行，與具有實施此罪特定關係之被告戊○○及丁○○共同實施如附表編號三至六所示犯行，均應分別論以共同正犯。被
    告甲○○利用不知情之唱將ＫＴＶ店員丙○○遂行如附表編號二所示犯行，係間
    接正犯。再被告等以盜刷信用卡之方式施行詐術，除可免除渠等債務，進而取得
    不法利益外，同時並令發卡銀行給付各該商店消費款項，因而詐取財物，應論以
    刑法第三百三十九條第一項及第二項之詐欺取財罪及詐欺得利罪，其等以一行為
    觸犯此二罪名，主旨乃在免除其等返還所收油資之債務，兼避免加油站發現業務
    侵占款項，應從情節較重之詐欺得利罪名處斷。另被告等先後多次業務侵占、行
    使偽造私文書及詐欺得利之犯行，均時間緊接，觸犯構成要件相同之罪名，顯係
    基於概括之犯意為之，係連續犯，應各依刑法第五十六條之規定以一罪論，並分
    別加重其刑。被告等所犯前開連續業務侵占罪、連續行使偽造私文書罪及連續詐
    欺得利罪，有方法結果之牽連關係，應依刑法第五十五條規定，從一重之連續業
    務侵占罪處斷。被告甲○○所犯連續業務侵占罪與侵占遺失物罪間，犯意各別，
    行為互異，犯罪構成要件亦不同，應分論併罰。又被告戊○○患有精神分裂症痼
    疾，於八十八年七月二十三日且因該病症列為丁等體位並由軍方勒令停役，有卷
    附之國軍高雄總醫院診斷證明書、陳文勝腦神經科診所診斷證明書、停役令及核
    准免役證明書各一份足考（本院卷第三十七頁至第三十九頁），行為時顯已處於
    精神耗弱之心智狀態下，應依刑法第十九條第二項減輕其刑。上開加重減輕事由
    ，並依例先加後減之。公訴人雖未就被告等所犯刑法第三百三十九條第一項之詐
    欺取財罪提起公訴，然檢察官就犯罪事實一部起訴者，其效力及於全部，被告等
    詐欺取財之犯罪事實，既與起訴之詐欺得利之犯罪事實具備想像競合犯之裁判上
    一罪關係，已如前述，本院自得併予審理。
四、爰審酌被告甲○○前於八十八年間，因竊盜案件經本院八十八年度少連易字第二
    四號判處有期徒刑一年六月，緩刑三年，並於八十八年十一月二十二日確定，目
    前仍於緩刑期間，復犯本件；被告戊○○及丁○○均未有前科，素行尚可，均有
    臺灣嘉義地方法院檢察署刑案資料查註紀錄表及臺灣高等法院被告全國前案紀錄
    表各一份在卷（偵查卷第五頁至第八頁，本院卷第十一頁至第十五頁）可按。其
    等年富力壯，不思積極進取，貪圖物質享受，利用執行業務之便，侵占款項，復
    盜刷用他人信用卡，行徑足以乖離人際關係，紊亂金融秩序，所生損害非輕，殊
    值非議，每次盜刷金額均在一千元至三千元之間，前後共計盜刷六次，侵害法益
    於客觀上之價值，犯罪之動機、目的、方法，事後坦承犯行、尚知悔悟之態度等
    一切情狀，分別量處如主文所示之刑，罰金部分並諭知易服勞役之折算標準，以
    資懲儆。末被告戊○○及丁○○均未曾受有期徒刑以上刑之宣告，有前開刑案資
    料查註紀錄表及被告全國前案紀錄表足徵，參以被告戊○○及丁○○事後坦認犯
    行，深表悔悟，堪信此次係因一時失慮，初罹刑典，經此之偵查審判程序，當知
    所警惕，信無再犯之虞，本院認為其所宣告之刑，以暫不執行為適當，並予宣告
    緩刑四年。惟其等既對於尊重他人財產之法治觀念甚為淡薄，責令於緩刑期內接
    受保護管束，以觀後效。
五、末如附表所示簽帳單之商店存根聯及銀行存根聯上偽造之「乙○○」署押，應依
    刑法第二百十九條規定宣告沒收。至前開簽帳單之客戶收執聯，為被告甲○○所
    丟棄滅失，業據該名被告坦認在卷（本院卷第二十八頁審判筆錄）；自被告戊○○身上所扣得之一千元，係港坪加油站所有遭被告等侵吞之物，亦據被告戊○○
    坦承無訛（本院卷第二十九頁審判筆錄），非被告等所有之物；從港坪加油站旁
    水溝及妤妮檳榔攤內分別起出之前開中國信託信用卡一張及隨時查翻譯機一台，
    已發還被害人乙○○，有前開保管書一紙可查，故均不另宣告沒收（含客戶收執
    聯上偽造之乙○○署押），附此敘明。
據上論斷，應依刑事訴訟法第二百九十九條第一項前段，刑法第二十八條、第三十一
條第一項、第五十六條、第三百三十六條第二項、第二百十六條、第二百十條、第三
百三十九條第一項、第二項、第三百三十七條、第五十五條、第十九條第二項、第四
十二條第二項、第七十四條第一款、第九十三條第一項、第二百十九條，罰金罰鍰提
高標準條例第一條前段、第二條，判決如主文。
本案經檢察官李文和到庭執行職務。
中      華      民      國    九十一    年      九      月    二十三    日
                                      臺灣嘉義地方法院刑事第二庭
                                          法  官  張  道  周
右正本證明與原本無異。
如不服本判決，應於判決送達後十日內向本院提出上訴狀( 應附繕本 )。
中      華      民      國    九十一    年      九      月    二十三    日
                                          書記官  王  佩  湘
附表
┌──┬────────┬─────┬────┬───┬───┬────┐
│編號│簽帳時間        │簽帳地點  │發卡銀行│刷卡者│簽名者│簽帳金額│
├──┼────────┼─────┼────┼───┼───┼────┤
│一  │九十一年七月四日│港坪加油站│中華商銀│戊○○│甲○○│2000元  │
│    │凌晨二時三十六分│          │        │      │      │        │
├──┼────────┼─────┼────┼───┼───┼────┤
│二  │九十一年七月四日│唱將ＫＴＶ│中國信託│丙○○│甲○○│3150元  │
│    │凌晨三時四十二分│          │        │      │      │        │
├──┼────────┼─────┼────┼───┼───┼────┤
│三  │九十一年七月四日│港坪加油站│中國信託│丁○○│丁○○│1500元  │
│    │凌晨三時五十六分│          │        │      │      │        │
├──┼────────┼─────┼────┼───┼───┼────┤
│四  │九十一年七月四日│港坪加油站│中國信託│丁○○│甲○○│2000元  │
│    │下午二時十三分  │          │        │      │      │        │
├──┼────────┼─────┼────┼───┼───┼────┤
│五  │九十一年七月四日│港坪加油站│中國信託│丁○○│丁○○│2000元  │
│    │下午二時十四分  │          │        │      │      │        │
├──┼────────┼─────┼────┼───┼───┼────┤
│六  │九十一年七月四日│港坪加油站│中國信託│丁○○│甲○○│1000元  │
│    │下午二時二十四分│          │        │      │      │        │
└──┴────────┴─────┴────┴───┴───┴────┘
附錄本判決論罪法條全文
刑法第三百三十六條第二項
對於業務上所持有之物，犯前條第一項之罪者，處六月以上五年以下有期徒刑，得併
科三千元以下罰金。
刑法第二百十六條
行使第二百十條至第二百十五條之文書者，依偽造、變造文書或登載不實事項或使登
載不實事項之規定處斷。
刑法第二百十條
偽造、變造私文書，足以生損害於公眾或他人者，處五年以下有期徒刑。
刑法第三百三十九條第一項、第二項
意圖為自己或第三人不法之所有，以詐術使人將本人或第三人之物交付者，處五年以
下有期徒刑、拘役或科或併科一千元以下罰金。
以前項方法得財產上不法之利益或使第三人得之者，亦同。
刑法第三百三十七條
意圖為自己或第三人不法之所有，而侵占遺失物、漂流物或其他離本人所持有之物者
，處五百元以下罰金。
